臺灣花蓮地方法院民事判決　　92年重訴字第35號
原　　　告　己○○
　　　　　　庚○○
　　　　　　丁○○
　　　　　　丑○○
　　　　　　乙○○
共　　　同
訴訟代理人　陳清華律師
被　　　告　丙○○
　　　　　　卯○○
　　　　　　子○○
　　　　　　甲○○
上列四人
訴訟代理人　魏辰州律師
被　　　告　壬○○　　　住台南.
　　　　　　癸○○　　　住花蓮.
上列二人
訴訟代理人　江順雄律師
被　　告　　辛○○○　　住桃園.
上列當事人間請求損害賠償等事件，本院於民國94年11月23日言
詞辯論終結，判決如下：
    主　　　文
被告丙○○應給付原告己○○新台幣伍拾萬捌仟捌佰參拾參元，
原告庚○○新台幣伍拾壹萬壹仟柒佰元，原告丁○○新台幣伍拾
肆萬陸仟壹佰元，原告丑○○新台幣壹拾陸萬零伍佰參拾參元，
原告乙○○新台幣壹佰玖拾肆萬貳仟壹佰陸拾柒元，及均自民國
92 年7月12日起至清償日止，按年息百分之五計算之利息。
被告卯○○應塗銷附表一所示抵押權設定登記。
被告子○○應塗銷附表二所示土地所有權移轉登記。
被告甲○○應塗銷附表四所示土地所有權移轉登記。
被告辛○○○應塗銷附表四之一所示土地所有權移轉登記。
被告丙○○應將坐落花蓮縣玉里鎮○○段1230、1232、1232之7
地號土地所有權應有部分三分之一移轉登記予原告乙○○。
原告其餘之訴駁回。
訴訟費用由被告丙○○、子○○各負擔百分之25，被告卯○○負
擔百分之15、被告甲○○、辛○○○各負擔百分之5，餘由原告
負擔。
本判決第一項於原告己○○以新台幣壹拾陸萬玖仟元、原告庚○○以新台幣壹拾柒萬元、原告丁○○以新台幣壹拾捌萬貳仟元、
原告丑○○以新台幣伍萬參仟元、原告乙○○以新台幣陸拾肆萬
柒仟元為被告丙○○供擔保後，得假執行；但被告丙○○如於假
執行程序實施前，以如第一項所示金額為原告己○○、庚○○、
丁○○、丑○○、乙○○預供擔保，得免為假執行。
原告其餘假執行之聲請駁回。
    事實及理由
一、本件被告辛○○○經合法通知無正當理由，未於言詞辯論期
    日到場（被告辛○○○固具狀表示其因家中孫子需要照顧，
    未克到庭云云，惟核其所述並非請假之正當理由），且無民
    事訴訟法第386條所列各款情形，爰依原告聲請，由其一造
    辯論而為判決。
二、原告主張：
  (一)原告己○○、庚○○與被告丙○○為手足關係；原告丁○○
    、丑○○與被告丙○○為堂兄弟關係；原告乙○○為被告丙○○叔叔；被告苟煥信為被告丙○○媳婦苟煥悌胞弟；被告
    子○○、壬○○為被告丙○○親友；被告甲○○為被告丙○○長期僱佣之農工。
  (二)原告與被告丙○○祖先為苗栗客籍人士，家族共分三房，由
    各房共管祖產，大房以被告丙○○為代表，二房以訴外人邱
    創己為代表，三房以原告乙○○為代表，於民國58年3月18
    日將祖產信託登記三人名下，每房代表各三分之一持分，並
    約定日後分割祖產，各房代表須配合辦理土地所有權移轉登
    記手續，以利各房成員取得完整土地所有權。
  (三)於63年間家族各房為第一次分產協議；65年為第二次分產協
    議；70年1月6日，家族各房代表及各房成員召開第三次分產
    協議，並書立分管契約書，將當時尚未分割祖產，即坐落花
    蓮縣玉里鎮○○段1230、1231、1232、1238地號土地，分為
    DI、FK、GJ三份，經抽籤確定各房分配位置，分別為大房（
    即以乙方丙○○為代表）取得G、J二筆土地；二房（即以丙
    方邱創己為代表）取得F、K二筆土地；三房（即以甲方乙○○代表）取得D、I二筆土地，並於分管契約書中明定「本契
    約之土地在未辦理過戶前甲、乙、丙任何一方不得將本肆筆
    土地抵押貸款」。
  (四)85年3月14日，家族各房召開第四次分產協議，正式終止各
    房間信託契約，協議分割祖產共有土地，土地分割後各房成
    員取得土地分別為：
  1.大房部分：
    (1)被告丙○○為花蓮縣玉里鎮○○段1232－4及1238－2地號
      二筆土地。
    (2)原告己○○為花蓮縣玉里鎮○○段1232－１及1238地號二
      筆土地。
    (3)邱裕發（大房兄弟之一）為花蓮縣玉里鎮○○段1232－2
      及1238－1地號二筆土地（嗣因積欠被告丙○○債務，邱
      裕發以此二筆土地抵償債務而歸被告丙○○所有）。
    (4)原告庚○○為花蓮縣玉里鎮○○段1232－3及1238－3地號
      二筆土地。
  2.二房部分：
    (1)原告丁○○為花蓮縣玉里鎮○○段1232－6地號土地。
    (2)原告丑○○為花蓮縣玉里鎮○○段1232－5地號土地。
  3.三房部分：原告乙○○為花蓮縣玉里鎮○○段1230、1232及
    1232－7三筆土地。
  (五)原告於85年3月14日召開第四次分產協議，訂立分割協議之
    際，調閱祖產土地登記謄本後，赫然發現被告丙○○於70年
    1月6日召開第三次分產協議書立分管契約後，擅將信託登記
    於其名下三分之一祖產，分別於72年5月28日設定新臺幣（
    下同）150萬元抵押權予黑松股份有限公司（下稱黑松公司
    ）；73年6月30日再設定270萬元抵押權予黑松公司。並於85
    年3月14日家族召開第四次分產協議後，被告丙○○拒不配
    合辦理土地所有權移轉登記手續，且為阻撓各房成員取得分
    割土地完整所有權，再於87年10月22日設定300萬元抵押權
    予黑松公司，前後總計共設定720萬元抵押權予黑松公司，
    違反家族分管契約不得擅自抵押貸款之約定，致生損害於原
    告，原告己○○、庚○○、丁○○、丑○○及訴外人邱裕發
    因此對被告丙○○起訴請求移轉所有權登記，經鈞院及台灣
    高等法院花蓮分院（下稱花蓮高分院）、最高法院判決原告
    己○○、庚○○勝訴確定（花蓮高分院90年度上更(一)字第14
    號民事事件）。
  (六)原告己○○、庚○○於91年4月9日依確定判決辦理土地所有
    權移轉登記後，調閱土地登記謄本，發現被告丙○○趁原告
    己○○、庚○○未辦理土地所有權過戶移轉登記前，為毀損
    債權，再將信託祖產土地91年3月18日通謀虛偽虛設300萬元
    抵押權予被告苟煥信；91年3月18日與被告子○○通謀虛偽
    訂立假買賣契約，將應移轉登記予二房即原告丑○○、丁○○及三房即原告乙○○三分之一土地持分，移轉登記至被告
    子○○名下（分見附表一、二），並處分其名下全部財產，
    損及原告基於被告違反信託契約之損害賠償債權，包括：
  1.91年3月18日以花蓮縣玉里鎮○○段544地號土地虛設300萬
    元抵押權予被告苟煥信，另於91年4月8日以通謀虛偽假買賣
    方式過戶登記至被告子○○名下，損及原告債權。（如附表
    一編號14、附表二編號10）
  2.91年4月24日將花蓮縣玉里鎮○○段891、892地號土地暨其
    上花蓮縣玉里鎮○○段131建號建物以通謀虛偽假買賣方式
    過戶至被告癸○○名下，損及原告債權。（如附表三之一）
  3.91年3月18日將花蓮縣玉里鎮○○段1232－2、1238－1地號
    土地（原由邱裕發取得，但因邱裕發用以抵償積欠被告丙○○債務而歸被告丙○○所有）應有部分三分之一，分別通謀
    虛偽設定300萬元抵押權予被告苟煥信及假買賣過戶移轉至
    被告子○○名下，損及原告債權。（如附表一編號4、11、
    附表二編號3、8）。
  4.91年8月6日將花蓮縣玉里鎮○○段1232－2、1238－1地號土
    地應有部份三分之二，以假買賣方式過戶移轉至被告甲○○
    名下，損及原告債權（如附表四）。顯然被告丙○○於前開
    民事判決其敗訴確定後，有計劃與其餘被告共謀脫產，損害
    原告對於被告丙○○違反信託契約所生之債務不履行損害賠
    償債權，因就時間點而言，不論抵押權設定或所有權移轉登
    記，皆於判決被告丙○○敗訴確定之後；就對象及身分而言
    ，抵押權人卯○○乃被告丙○○媳婦苟煥悌胞弟。買受人除
    花蓮縣玉里鎮○○段891、892地號土地暨其上玉璞段131建
    號建物為被告癸○○；花蓮縣玉里鎮○○段1232－2、1238
    －1地號土地為被告丙○○長期僱佣之農工即被告甲○○外
    ，其餘均為被告子○○；就土地價值而言，「玉城段」土地
    皆為被告丙○○與其餘二房成員共有家族土地，除原告己○○、庚○○部分所有權現已完整外，其餘皆仍為共有土地，
    應有部分並未特定，對外人而言，根本毫無實益，且均有三
    、四順位抵押權設定，擔保債權額高達仟萬元，所有權並非
    完整，被告苟煥信願意設定抵押權，被告子○○願意買受，
    而且於出售被告子○○同一時間，同時設定300萬元抵押權
    予被告苟煥信，對被告苟煥信及被告子○○而言，無異形同
    「詐欺」，寧有此理？尤以花蓮縣玉里鎮○○段1232－2、
    1238－1地號土地，於應有部分三之二出售被告甲○○時，
    另三分之一甫出售被告子○○，其損害程度更甚於原告取得
    之土地，被告甲○○願意買受，均有違常理；就實際現況而
    言，花蓮縣玉里鎮○○段891、892地上建物，即花蓮縣玉里
    鎮○○段一三一建號建物，為被告丙○○家人居住之處，所
    有權人原為被告丙○○，被告丙○○將其出售後，現仍如往
    常一樣於此居住，顯與常理有違。
  (七)依花蓮縣玉溪地區農會提供之被告丙○○帳戶之相關資料可
    知，被告丙○○並非如其等所言，將被告子○○所付款項，
    用以清償積欠被告卯○○之借款，而是以化整為零方式，將
    被告子○○所匯款項分別轉入其子邱垂蔚、媳婦茍煥悌之玉
    溪地區農會帳戶及其本身不知名之銀行帳戶內，其等所謂三
    方約定以買賣價金清償被告丙○○積欠被告卯○○借款之說
    詞，並非真實，被告丙○○係利用其子邱垂蔚及媳婦茍煥悌
    之帳戶，作為通謀虛偽買賣資金物歸原主之管道。
  (八)就被告丙○○與被告甲○○間虛購附表四土地部分，依土地
    登記簿謄本記載，附表四之土地買賣原因發生日期為91年8
    月6日，登記日期則為91年8月12日，被告甲○○於尚未買賣
    之前之91年8月5日即先行付款，被告丙○○則於買賣價金尚
    欠70萬元之時，就辦理所有權移轉登記手續，此種交易方式
    顯屬荒謬；再看被告甲○○提出之存摺，其原有存款金額甚
    少，於支付第一次買賣價金50萬元前夕，異常存入現金50萬
    元，於支付第二次買賣價金70萬元前夕，則另由被告丙○○
    親友陸續集資至該帳戶，包括92年4月30日由被告丙○○女
    婿之親戚曾振泰（55,900元）、邱垂蔚（57,100元）、被告
    丙○○之女邱訴雲（55,800元）及被告丙○○友人邱能（
    55,200元），共集資224,000元匯入被告甲○○帳戶內，92
    年4月30日由不詳人士轉帳53,000、56,100元，92年5月2日
    以現金存入21萬元及62,000元，籌集70萬元後，先於92年5
    月2日將715,600元匯入疑似其手足之江秋雄合作金庫中壢分
    行帳戶內，再於92年5月14日異常存入65萬元，加上92年5月
    14日被告丙○○之女邱秀音匯入5萬元後，再支付所謂70萬
    元買賣尾款，上開支付方式亦與常情不符，且被告甲○○提
    示之付款紀錄00000000000000號帳戶為邱垂蔚所有，非被告
    丙○○之帳戶，自無法作為其向被告丙○○付款證明，可見
    被告丙○○、甲○○間就附表四所示土地之買賣並非真正。
    被告甲○○再以假買賣方式出售附表四所示土地予被告辛○○○，亦不可能為真正。
  (九)被告丙○○如認其所有印章遭大房兄弟與二、三房親戚勾串
    盜用，交付代書辦理系爭土地分割手續，應由被告丙○○訴
    究原告盜用印章等偽造文書罪責，其一方面辯稱印章遭盜用
    ，一方面抗辯分割協議已經三方合意解除，顯前後矛盾。被
    告所提撤銷土地增值稅申報書及解除契約協議書與原本所載
    日期並不相同，原告否認真正，縱令被告提出之解除契約協
    議書為真正，惟斟酌當時之情況及相關資料可知，該解除契
    約協議書之真意，並非「解除分割協議」，而是「撤銷土地
    分割登記申請」憑以辦理退稅手續。另據證人寅○○、戊○○之證詞可知，85年3月14日之分割協議，係延續70年1月6
    日確認三房土地位置、面積之契約書而來，當時之所以僅有
    大房兄弟進行分割協議，並非二、三房並未參與，而是三房
    僅有原告乙○○一人，二房兄弟彼此間已達成共識，僅餘大
    房土地如何分割懸而未決，一俟大房達成分割協議，即可辦
    理系爭土地分割登記手續，當天除大房成員邱裕發罹病無法
    前來，委由證人戊○○代為抽籤外，其餘家族成員均已到齊
    ，故嗣後證人寅○○即得據以辦理系爭土地分割手續，依最
    高法院43年台上字第952號判決意旨，應認本件三房已達成
    系爭土地分割協議，此亦經法院判決確定，有既判力及爭點
    效存在。
  (十)法律理由部分：
  1.先位聲明部分：
    (1)先位聲明請求被告丙○○給付原告720萬元暨法定遲延
      利息部分，請求之原因事實為被告丙○○違反信託契約中
      ，各房登記代表不得擅將祖產抵押貸款之約定，將登記予
      其名下三分之一土地，設定抵押權，致原告分割後取得之
      土地，目前每一筆均有720萬元之抵押權負擔，受有損害
      ，為連帶債權，故請求權之基礎為民法第226條第1項給付
      不能損害賠償請求權。又縱認其給付尚非不能，然原告分
      割後所得之土地上，因有抵押權之設定，被告丙○○已不
      能為完全之給付，是其請求權基礎為民法第227條第1項不
      完全給付之規定。（前開二請求權為先備位之關係，如民
      法第226條第1項之主張有理由，同法第227條第1項就不用
      再審酌）。
    (2)先位聲明至部分，原告係主張被告彼此間之抵押權設
      定及買賣均為通謀虛偽意思表示，其聲明、至是侵
      害原告基於原證三至原證六信託契約無法履行之損害賠償
      請求權，聲明是侵害原告基於原證三至原證六信託契約
      對特定財產之債權，故其請求權基礎為民法第87條第1項
      、民法第184條第1項侵權行為損害賠償請求權及民法第
      242條代位權。
    (3)先位聲明至部分，原告丁○○、馮家騏之請求權基礎
      為民法第179條不當得利法律關係；原告乙○○之請求權
      基礎，除民法第179條不當得利法律關係外，另包括原告
      己○○、庚○○於花蓮高分院90年度上更(一)字第14號民事
      確定判決中據以請求被告丙○○辦理所有權移轉登記之「
      85年3月14日第四次分產協議之分割協議書」。
  2.備位之訴部份：
    (1)備位聲明部分，縱認抵押權設定為真正，然因被告丙○○、苟煥信是先有債權之存在而於事後為之設定抵押權，
      參酌最高法院51年度台上字第3528號判例意旨，請求權基
      礎為民法第244條第1項債務人無償行為撤銷權。
    (2)備位聲明至部分，請求權基礎為民法第244條第2項債
      務人有償行為撤銷權，侵害原告對被告丙○○基於原證三
      至原證六信託契約無法履行之損害賠償請求權及原證三至
      原證六信託契約對特定財產之債權。
    (3)備位聲明至部分之請求權基礎與先位聲明至同，
      即原告丁○○、丑○○之請求權基礎為民法第179條不當
      得利法律關係；原告乙○○之請求權基礎，除民法第179
      條不當得利法律關係外，另包括原告己○○、庚○○於花
      蓮高分院90年度上更(一)字第14號民事確定判決據以請求被
      告丙○○辦理所有權移轉登記之「85年3月14日第四次分
      產協議之分割契約書」。
  (十一)並聲明：
  1.先位聲明：
  被告丙○○應給付原告己○○、庚○○、丁○○、丑○○及
    乙○○720萬元，暨自起訴狀繕本送達翌日即92年7月12日起
    至清償日止，按年息百分之五計算之利息。
  被告苟煥信應將附表一所示土地抵押權設定登記塗銷。
  被告子○○應將附表二所示土地所有權移轉登記塗銷。
  被告壬○○應將附表三所示土地暨建物所有權移轉登記塗銷
    。
  被告癸○○應將附表三之一所示土地暨建物所有權移轉登記
    塗銷。
  被告甲○○應將附表四所示土地所有權移轉登記塗銷。
  被告辛○○○應將附表四之一所示土地所有權移轉登記塗銷
    。
  被告丙○○應將坐落於花蓮縣玉里鎮○○段1232－6地號土
    地所有權應有部份三分之一移轉登記予原告丁○○。
  被告丙○○應將坐落於花蓮縣玉里鎮○○段1232－5地號土
    地所有權應有部份三分之一移轉登記予原告丑○○。
  被告丙○○應將坐落於花蓮縣玉里鎮○○段1230、1232、
    1232－7地號土地所有權應有部份三分之一移轉登記予原告
    乙○○。
  前10項請求願供擔保請准宣告假執行。
  2.備位聲明
  被告丙○○、苟煥信間就附表一所示土地抵押權設定行為應
    予撤銷，被告苟煥信應將附表一所示土地抵押權設定登記塗
    銷。
  被告丙○○、子○○間就附表二所示土地買賣行為應予撤銷
    ，被告子○○應將附表二所示土地所有權移轉登記塗銷。
  被告癸○○、壬○○間就附表三所示土地暨建物買賣行為應
    予撤銷，被告壬○○應將附表三所示土地暨建物所有權移轉
    登記塗銷。
  被告丙○○、癸○○間就附表三之一所示土地暨建物買賣行
    為應予撤銷，被告癸○○應將附表三之一所示土地暨建物所
    有權移轉登記塗銷。
  被告丙○○、甲○○間就附表四所示土地買賣行為應予撤銷
    ，被告甲○○應將附表四所示土地所有權移轉登記塗銷。
  被告甲○○、辛○○○間就附表四之一所示土地買賣行為應
    予撤銷，被告辛○○○應將附表四之一所示土地所有權移轉
    登記塗銷。
  被告丙○○應將坐落於花蓮縣玉里鎮○○段1232－6地號土
    地所有權應有部份三分之一移轉登記予原告丁○○。
  被告丙○○應將坐落於花蓮縣玉里鎮○○段1232－5地號土
    地所有權應有部份三分之一移轉登記予原告丑○○。
  被告丙○○應將坐落於花蓮縣玉里鎮○○段1230、1232、
    1232－7地號土地所有權應有部份三分之一移轉登記予原告
    乙○○。
  前9項請求願供擔保請准宣告假執行。
二、被告丙○○、茍換信、子○○、甲○○方面對於如下七所載
    之事實均不爭執，惟以：
  (一)原告先位聲明之金錢債權之請求，究係指原告五人得各自
    或共同請求全部或一部之給付（連帶債權），亦或係指其等
    僅得就各自之債權請求分受（可分之債），又各自得請求之
    金額若干，均尚未明瞭，原告自有說明之必要。
  (二)花蓮縣玉里鎮○○段分割前地號1230號、1231號、1232號及
    1238地號土地係被告丙○○所購買，並非原告所稱為其等先
    祖所遺留之祖產：
  1.被告丙○○（即邱金洪）與原告之先祖乃桃園蘆竹閔籍人士
    ，並非原告所稱之苗栗客籍人士，為當地地主李秀才之佃農
    ，家無恆產，被告丙○○及原告己○○、庚○○、丁○○之
    祖父邱阿達於日據時期帶領邱家安（被告丙○○之父）及邱
    家祿（原告丁○○之父）遷往花蓮鳳林墾荒，其時原告乙○○甫出世，被告丙○○之父邱家安為謀生計，復於36年間舉
    家遷往玉里定居。邱阿達、邱家安、邱家祿及乙○○等人至
    玉里後均為向李居宏轉租由台糖公司出租予李居宏之土地耕
    作之佃農，而非直接向台糖司承租土地，因此並未因實施耕
    者有其田條例受惠而取得土地，依舊屬於無產之佃農。而原
    告丑○○係二房邱家祿之女邱燕花所生之子，與本件系爭土
    地毫無關聯，亦從未參與任何協議，其起訴之請求權依據為
    何，令人不解。
  2.花蓮縣玉里鎮○○段分割前地號1230號、1231號、1232號及
    1238地號等多筆土地（重測前分別為花蓮縣玉里段地號126
    號、126之5號、126之7號及126之6號）原係訴外人范蘭英所
    有，其於39年2月5日出賣予邱創木（邱家安之堂兄），於同
    年5月10日辦妥所有權移轉登記，嗣後被告丙○○因從事木
    桶銷售業，小有積蓄，遂向邱創木購買上開土地。惟適逢耕
    地三七五減租條例施行，因該土地上之佃農陳阿庚認為繼續
    耕作對其較為有利，故不願接受被告丙○○所提以100包稻
    榖同意退租之條件，而限於原地主與佃農間之租約爭議，暫
    時無法移轉登記至買受人丙○○名下，故由佃農陳阿庚繼續
    耕作至58年間。
  3.被告丙○○於58年2月間再度與佃農陳阿庚協議，雙方同意
    先由邱創木將上開重測前玉里段地號126號土地移轉登記至
    陳阿庚名下，再由陳阿庚移轉登記予被告丙○○，孰料陳阿
    庚事後反悔，拒不將上開土地移轉過戶至被告丙○○名下，
    為此雙方遂於玉里鎮公所進行調解，經確認上開土地面積共
    1甲2分3（約12,000平方公尺），調解後雙方同意由被告丙○○取得五分九之土地。俟調解成立後辦理移轉登記前，邱
    創己、乙○○等人出面強行要求分配上開土地，並為此爭吵
    不休，被告丙○○為求家庭和諧，避免無謂爭端，無奈之下
    只得忍痛將其獨力購買之上開土地各分配三分之一予乙○○
    及邱創己，並於58年5月8日辦理所有權移轉登記完畢。
  4.系爭土地迄58年5月8日移轉為乙○○、丙○○（即邱金洪）
    、邱創己等三人共有前，係登記為訴外人陳阿庚所有。又邱
    阿達（丙○○、己○○、庚○○及丁○○之祖父、乙○○之
    父）、邱家安（丙○○、己○○及庚○○之父）、邱家祿（
    邱創已、丁○○之父）、乙○○等人均為無產之佃農，根本
    毫無資力置產。是原告迄今就其等所稱之「祖產」來源，究
    竟為何「祖先」所購置一事，始終無法舉證以實其說，顯難
    以憑信。
  5.綜上可知，附表一編號1至13所示土地（均分割自玉城段地
    號1230號、1232號及1238號土地）係被告丙○○所獨力購買
    ，並各分配所有權應有部分三分之一予乙○○及邱創己而登
    記為其等共有之土地，絕非如原告所述係所謂之「祖產」而
    信託登記所有權應有部分三分之一於被告丙○○名下，是依
    民法第765條規定，被告丙○○就前開土地所有權應有部分
    三分之一自得任意使用、收益及處分，他人無從干涉。
  (三)原告所述63年、65年及85年之協議乃被告所屬大房兄弟間分
    產之協議，與其他各房親戚無涉，此觀各該協議書上所載有
    關「水田」、「住宅」等房地均係以大房之兄弟為對象，原
    證6地籍圖謄本上所載之人（立、裕、峰、譽）亦為大房之
    兄弟（己○○、邱裕發、丙○○及庚○○4人），二、三房
    之親戚均不與焉自明，詎原告竟意圖魚目混珠，將該大房內
    部之協議充作所謂各房之間的分產協議，實令人啼笑皆非。
  (四)原告所述70年1月6日第三次分產協議實則為各房之間就前開
    被告丙○○所獨力購得並各分配所有權應有部分三分之一予
    乙○○及邱創己之花蓮縣玉里鎮○○段地號1230號、1231號
    、1232號及1238號等土地所進行之「第一次分割協議」，又
    上開分割協議契約書內並未載明任何「分管事項」，故原告
    起訴狀載稱「…70年1月6日，家族各房代表及各房成員召開
    第三次分產協議，並書立分管契約書…」云云，與實情相悖
    。依該次分割協議結論，上開登記為被告丙○○、乙○○及
    邱創己三人共有、應有部分各三分之一之土地共劃分為Ｂ、
    Ｃ、Ｄ、Ｅ、Ｆ、Ｇ、Ｈ、Ｉ、Ｊ、Ｋ等十筆，並非原告所
    稱僅分為ＤＩ、ＦＫ、ＧＪ三部分，其中Ｂ、Ｃ二部分土地
    （玉城段地號1230之1號至1230之6號）用以交換乙○○之妻
    吳雙妹所有之同地段地號1229號內之私設道路用地面積144
    平方公尺，詎吳雙妹於Ｂ、Ｃ兩筆土地移轉登記後並未依約
    將上開1229地號土移轉登記丙○○、乙○○及邱創己名下，
    日後復將土地徵收補償金據為己有。Ｈ部分土地為都市○○
    道路用地、Ｅ部分土地為私設道路用地，故此二部分土地不
    辦理分割移轉登記，繼續由丙○○、乙○○及邱創己共有，
    應有部分各三分之一。其餘Ｄ、Ｆ、Ｇ、Ｉ、Ｊ、Ｋ等部分
    土地區分為三等分，丙○○取得Ｇ、Ｊ二部分土地（即玉城
    段地號1238號至1238之3號及1232之1號至1232之4號土地）
    ，乙○○取得Ｄ、Ｉ二部分土地（即玉城段地號1230號、
    1230之19號至1230之22號及1232號土地），邱創己取得Ｆ、
    Ｋ二部分土地（即玉城段地號1230之7號至1230之17號及
    1232之5號至1232之7號土地）。上開70年1月6日各房之間所
    簽訂「第一次分割協議」迄今已逾20年，原告基於該分割協
    議所生之請求權顯已罹於消滅時效。復就上開土地除玉城段
    地號1232之1號、1238號、1232之3號及1238之3號四筆土地
    被告丙○○所有權應有部分三分之一因判決移轉登記予原告
    己○○、庚○○外。各該土地目前情形如下：
  1.玉城段地號1230號土地：被告丙○○將其所有權應有部分三
    分之一出賣予被告子○○並於91年3月18日完成移轉登記，
    目前為被告子○○、乙○○及邱創己三人共有，所有權應有
    部分均為三分之一。
  2.玉城段地號1230之7號至1230之9號土地：乙○○及邱創己未
    經被告丙○○同意，將該三筆土地（含被告丙○○所有權應
    有部分三分之一）盜賣，並於73年10月3日移轉登記於訴外
    人朱顯能名下，所得款項遭乙○○及邱創己侵吞，被告丙○○分文未得。
  3.玉城段地號1230之10至1230之12號土地：乙○○及邱創己未
    經被告丙○○同意，將該三筆土地（含被告丙○○所有權應
    有部分三分之一）盜賣，並於71年7月21日移轉登記於訴外
    人劉林微香名下，所得款項遭乙○○及邱創己侵吞，被告丙○○分文未得。
  4.玉城段地號1230之13至1230之15號土地：乙○○及邱創己未
    經被告丙○○同意，將該三筆土地（含被告丙○○所有權應
    有部分三分之一）盜賣，並於71年10月17日移轉登記於訴外
    人杜松春名下，所得款項遭乙○○及邱創己侵吞，被告丙○○分文未得。
  5.玉城段地號1230之16及1230之17號土地：乙○○及邱創己未
    經被告丙○○同意，將該二筆土地（含被告丙○○所有權應
    有部分三分之一）盜賣，並於83年3月15日移轉登記於訴外
    人吳菊妹名下，所得款項遭乙○○及邱創己侵吞，被告丙○○分文未得。
  6.玉城段地號1230之19號土地：乙○○及邱創己未經被告丙○○同意，將該筆土地（含被告丙○○所有權應有部分三分之
    一）贈與邱金川，並於87年7月31日移轉登記於訴外人邱金
    川名下。
  7.玉城段地號1230之20號土地：乙○○及邱創己未經被告丙○○同意，將該筆土地（含被告丙○○所有權應有部分三分之
    一）盜賣，並於78年3月10日移轉登記於訴外人吳昌淦名下
    ，所得款項遭乙○○及邱創己侵吞，被告丙○○分文未得。
  8.玉城段地號1230之21號土地：乙○○及邱創己未經被告丙○○同意，將該筆土地（含被告丙○○所有權應有部分三分之
    一）盜賣予訴外人陳榮喜及張秀春（所有權應有部分各二分
    之一），並分別於82年11月5日、83年7月25日移轉登記於該
    二人名下，所得款項遭乙○○及邱創己侵吞，被告丙○○分
    文未得。
  9.玉城段地號1230之22號土地：乙○○及邱創己未經被告丙○○同意，將該筆土地（含被告丙○○所有權應有部分三分之
    一）盜賣，並於89年4月26日移轉登記於訴外人陳彥可名下
    ，所得款項遭乙○○及邱創己侵吞，被告丙○○分文未得。
  10.玉城段地號1232號土地：被告丙○○將其所有權應有部分三
    分之一出賣予被告子○○，並於91年3月18日完成移轉登記
    ，目前為被告子○○、乙○○及邱創己三人共有，所有權應
    有部分各三分之一。
  11.玉城段地號1232之1號土地：除被告丙○○所有權應有部分
    三分之一於91年4月9日因判決移轉登記予原告己○○外，乙○○及邱創己將其等所有權應有部分共三分之二出賣予己○○，並於87年9月28日完成移轉登記，目前為己○○單獨所
    有。
  12.玉城段地號1232之2號土地：被告丙○○將其所有權應有部
    分三分之一出賣予被告子○○，並於91年3月18日完成移轉
    登記，乙○○及邱創己將其等所有權應有部分共三分之二出
    賣予訴外人邱裕發，並於87年9月28日完成移轉登記，邱裕
    發所有權應有部分三分之二於89年12月21日因判決（鈞院88
    年度訴字第284號民事判決）移轉登記予被告丙○○，被告
    丙○○復出賣予被告甲○○，並於91年8月12日完成移轉登
    記，目前為子○○（所有權應有部分三分之一）及甲○○（
    所有權應有部分三分之二）所共有。
  13.玉城段地號1232之3號土地：除被告丙○○所有權應有部分
    三分之一於91年4月9日因判決移轉登記予原告庚○○外，乙○○及邱創己將其等所有權應有部分共三分之二出賣予庚○○，並於87年9月28日完成移轉登記，目前為庚○○單獨所
    有。
  14.玉城段地號1232之4號土地：被告丙○○將其所有權應有部
    分三分之一出賣予被告子○○，並於91年3月18日完成移轉
    登記，目前為被告子○○、乙○○及邱創己共有，所有權應
    有部分各三分之一。
  15.玉城段地號1232之5號土地：被告丙○○將其所有權應有部
    分三分之一出賣予被告子○○，並於91年3月18日完成移轉
    登記外，乙○○及邱創己將其等所有權應有部分共三分之二
    出賣予原告丑○○，並於87年9月28日完成移轉登記，目前
    為子○○（所有權應有部分三分之一）及丑○○（所有權應
    有部分三分之二）所共有。
  16.玉城段地號1232之6號土地：被告丙○○將其所有權應有部
    分三分之一出賣予被告子○○，並於91年3月18日完成移轉
    登記外，乙○○及邱創己將其等所有權應有部分共三分之二
    出賣予原告丁○○，並於87年9月28日完成移轉登記，目前
    為子○○（所有權應有部分三分之一）及丁○○（所有權應
    有部分三分之二）所共有。
  17.玉城段地號1232之7號土地：被告丙○○將其所有權應有部
    分三分之一出賣予被告子○○，並於91年3月18日完成移轉
    登記，目前為子○○、乙○○及邱創己所共有，所有權應有
    部分各三分之一。
  18.玉城段地號1238號土地：除被告丙○○所有權應有部分三分
    之一於91年4月9日因判決移轉登記予原告己○○外，乙○○
    及邱創己將其等所有權應有部分共三分之二出賣予己○○，
    並於87年9月28日完成移轉登記，目前為己○○單獨所有。
  19.玉城段地號1238之1號土地：被告丙○○將其所有權應有部
    分三分之一出賣予被告子○○，並於91年3月18日完成移轉
    登記，乙○○及邱創己將其等所有權應有部分共三分之二出
    賣予訴外人邱裕發，並於87年9月28日完成移轉登記，邱裕
    發所有權應有部分三分之二於89年11月21日因判決移轉登記
    予被告丙○○，被告丙○○復出賣予被告甲○○並於91年8
    月12日完成移轉登記，目前為子○○（所有權應有部分三分
    之一）及甲○○（所有權應有部分三分之二）所共有。
  20.玉城段地號1238之2號土地：被告丙○○將其所有權應有部
    分三分之一出賣予被告子○○，並於91年3月18日完成移轉
    登記，目前為被告子○○、乙○○及邱創己共有，所有權應
    有部分各三分之一。
  玉城段地號1238之3號土地：除被告丙○○所有權應有部分
    三分之一於91年4月9日因判決移轉登記予原告庚○○外，乙○○及邱創己將其等所有權應有部分共三分之二出賣予庚○○，並於87年9月28日完成移轉登記，目前為庚○○單獨所
    有。
  (五)綜上可知，被告丙○○僅就其所有之系爭土地應有部分為讓
    與或設定負擔，並未侵害原告之權利，反觀原告乙○○及訴
    外人邱創己等人不僅未經被告丙○○之同意，自71年迄89年
    間，未經丙○○同意，擅自將玉城段地號1230之7號至1230
    之17號、1230之20號至1230之22號14筆土地屬於被告丙○○
    所有之應有部分轉賣予他人，嚴重侵害被告丙○○之權利，
    並進而假藉「祖產信託登記」及「土地分管契約」之名濫訟
    ，顯係意圖透過司法判決逞其獲取不法利益之目的。又若干
    大房兄弟勾串二、三房之親戚，未經被告丙○○同意，於85
    年間擅自盜用被告丙○○之印章交予代書辦理系爭土地分割
    手續，被告丙○○發覺後要求其等停止辦理相關手續，三房
    代表（被告丙○○、邱創己、原告乙○○）於是合意解除分
    割契約之方式申辦相關退稅手續，故退步言之，縱或鈞院認
    定三房兄弟曾於85年間訂立所謂「分產協議」，亦因之後合
    意解除而失其效力，原告無從憑以為本件請求之依據。
  (六)就被告丙○○與苟煥信間抵押借款及丙○○與子○○間土地
    買賣部分：
  1.被告丙○○自80年迄86年間陸續向苟煥信借貸600萬元，因
    丙○○自知年事已高，又罹患癌症，恐上開借款未能依約清
    償，方提供其所有如附表一所示土地應有部分供苟煥信設定
    抵押權以供擔保，並非如原告所述通謀虛偽設定。又丙○○
    為清償債務及經營永盛飲料行需資金供週轉之用，故於91
    年間將其名下所有如附表二所列土地應有部分出賣予被告子
    ○○，總價金810萬元，並非如原告所述通謀虛偽訂立假買
    賣契約而為移轉登記。
  2.被告苟煥信與丙○○間乃姻親關係（苟煥信之姊苟煥悌為丙○○之媳婦），丙○○因經銷黑松汽水及維士比等飲料需資
    金供週轉之用，自80年起陸續向苟煥信調借資金，其等間借
    款情形如下：
  (1)苟煥信於75年底至82年間任職於「全日美實業股份有限公司
    」擔任「行銷本部協理」一職，80年間該公司致力於拓展花
    東地區市場規模，被告苟煥信因工作所需，經常赴東部接洽
    業務，故常有機會路經被告丙○○於花蓮縣玉里鎮之住處。
    如逢丙○○急需資金週轉，便會透過媳婦苟煥悌向被告苟煥
    信調借現金支用。
  (2)苟煥信自其設於第一銀行南京東路分行帳號00000000000號
    之帳戶於80年1至8月間共提領現金逾500萬元，除部分供己
    使用外，其中135萬元即被告苟煥信於80年間因接洽業務歷
    次路經被告丙○○住處時經由苟煥悌轉交借予丙○○之款項
    。被告丙○○固因時隔久遠，記憶模糊致無法指明每筆現金
    借貸金額及詳細借款日期，然親屬間基於親情交付借貸款項
    應急並於事後再行結算，而未如同一般友人間就每筆借款均
    書立借據為證，乃人情之常，豈可因此即認定被告苟煥信及
    丙○○間之借貸債務係屬虛構。
  (3)苟煥信於86年3月25日自新竹中小企業銀行竹南分行匯款300
    萬元至苟煥悌設於花蓮縣玉溪地區農會0000000之2號帳戶內
    轉供丙○○所用。
  (4)86年5月12日自華南銀行總行儲蓄部匯款165萬元至苟煥悌設
    於土地銀行玉里分行558681號帳戶內轉供丙○○所用。
  (5)被告丙○○因罹患癌症，年事已高，記憶衰退，故於花蓮地
    檢署92年度偵字第2222號偵查案件中檢察官偵訊時無法清楚
    回憶其與被告卯○○間資金借貸之細節，然其二人間之借貸
    關係並非虛構，被告丙○○於偵訊時所為若干與卯○○不符
    之陳述，係因記憶模糊所致，不足為本件對被告不利之認定
    依據。
  3.被告子○○為購買系爭土地，分別於91年3月7日、91年3月
    28日及91年5月6日各匯款200萬元入丙○○設於花蓮縣玉里
    地區農會0000000之1號帳戶內，除91年3月28日第二筆匯款
    200萬元係被告子○○尋求友人挹注資金共同投資購買系爭
    土地之款項外，自89年6月迄90年8月間被告子○○投資中國
    大陸玉石珠寶飾品買賣，相關資金均由其設於台灣中小企業
    銀行南台北分行之帳戶內支應，總計該段期間內其扣除投資
    成本共獲利2,423,138元，此即子○○用以支付91年3月7日
    第一筆購地款200萬元之資金來源。嗣後子○○將其所投資
    購得之珠寶玉石一批轉賣予訴外人苟煥孝，共賣得價金200
    萬元，待苟煥孝付款後被告子○○隨即於91年5月6日匯入被
    告丙○○設於花蓮縣玉里地區農會0000000之1號帳戶內用以
    支付購地款項。是被告子○○與丙○○間就系爭土地之買賣
    均有相關資金往來證明，顯非虛構。又因原告自86年以來對
    被告丙○○一再興訟，被告丙○○為免其金融帳戶遭惡意扣
    押影響其事業之經營，方借用其子邱垂蔚、媳婦茍煥悌之帳
    戶調度資金以因應家族所需，此即原告所提原證11所示被告
    丙○○及邱垂蔚、茍煥悌間帳戶資金往來原由，況依上開金
    融帳戶顯示，被告子○○用以支付系爭土地之價金並無再度
    回流被告子○○所屬相關帳戶之情形。
  (七)就被告丙○○與甲○○土地買賣部分：被告甲○○係以120
    萬元之價格向丙○○購買玉城段1232之2號及1238之1號土地
    所有權應有部分三分之二，土地買賣實務上，當事人間就契
    約訂立、價金交付及所有權移轉，常因買賣雙方之信賴程度
    及資金考量而有不同處理方式，未可一概而論，亦無一定模
    式，原告僅憑被告丙○○、甲○○間土地買賣契約之訂立、
    價金交付及所有權移轉順序，推論其二人間買賣關係之真偽
    ，無非臆測之詞。被告丙○○與甲○○就附表四所示土地所
    有權應有部分之買賣並非虛構。原告所指92年間被告甲○○
    與訴外人曾振泰、邱垂蔚、邱能等人資金往來乃其等間基於
    合會關係所交付之會款，且依相關金融帳戶往來情形顯示，
    被告甲○○用以支付系爭土地之價金並無再度回流其所屬相
    關帳戶之情形。
  (八)法律部分：
  1. 就原告先位聲明部分：
  (1)原告訴之聲明部分：附表一編號1至13所示土地係被告丙○○獨力購買，並各分配所有權三分之一予乙○○及邱創己
    而登記為其等所共有，非如原告所述係「祖產」而信託登記
    於被告丙○○名下，是被告丙○○名下所有之系爭土地應有
    部分乃其固有之權利，得自由處分，毋須亦未曾與原告簽訂
    所謂「信託契約」，是原告主張因被告丙○○違反信託約定
    致受有債務不履行之損害並進而請求被告丙○○給付原告
    720萬元，惟其等就系爭土地之來源為何（是否為祖產
    ）、信託契約之簽訂、各原告損害數額之計算依據為何，始
    終未舉證以實其說，其主張顯屬無據。
  (2)原告訴之聲明至部分：被告丙○○與原告己○○、庚○○間就玉城段地號1232之1、1238、1232之3及1238之3地號
    土地所有權應有部分之爭執乃大房兄弟間就該四筆土地分產
    所生之爭議，與其他原告無涉。被告丙○○提供上開土地所
    有權應有部分予被告苟煥信設定抵押權係為擔保其與苟煥信
    間之貸款債務，原告依據侵權行為損害賠償請求權請求被告
    苟煥信塗銷上開土地抵押權登記，自應就侵權行為損害賠償
    請求權之成立要件負舉證之責，而非僅以所謂「…從時間、
    對象及身份、土地價值或實際現狀」泛言空指被告係通謀為
    虛偽設定。再以被告丙○○就上開玉城段地號1232之1、
    1238、1232之3及1238之3地號等四筆土地雖因受敗訴判決而
    應分別移轉登記予己○○、庚○○，然移轉登記前，該四筆
    土地所有權應有部分三分之一仍為被告所有，被告自有權任
    意處分，何來侵害原告之所有權。復就丙○○與己○○、庚○○間僅就玉城段地號1232之1、1238、1232之3及1238之3
    號四筆土地所有權應有部分有所爭執，並不及於其他系爭土
    地，是原告徒憑丙○○與己○○、庚○○就上開四筆土地所
    生爭議主張就其他系爭土地所有權應有部分之移轉及設定負
    擔應併予塗銷，亦屬無稽。
  (3)原告訴之聲明至部分：原告丁○○、丑○○既已自承就
    前案請求被告丙○○辦理所有權移轉登記事件已遭敗訴判決
    確定在案，依民事訴訟法第400條第1項之規定，自應受該確
    定判決既判力所拘束，不得更行主張。原告起訴狀事實及理
    由項下壹所述「85年3月14日，家族各房召開第四次分產協
    議」部分乃被告丙○○所屬大房兄弟間分產之協議，與其他
    各房親戚無涉，原告丁○○、丑○○及乙○○並不與焉。系
    爭土地均為被告丙○○所獨力購買，故登記於其名下應有部
    分之權利何來不當得利可言。被告丙○○與原告間就系爭土
    地並未訂立所謂「信託契約」，故原告丁○○、丑○○及乙○○以上開85年間大房兄弟間之分產協議主張所謂「信託契
    約」業已終止業已終止，依分割協議及民法第179條規定請
    求被告丙○○將玉城段地號1232之6、1232之5、1230、1232
    及1232之7號土地分別移轉登記於其等名下，自屬無據。
  2.就原告備位聲明部分：
  (1)原告訴之聲明至部分：依民法第244條第1、2項及最高
    法院42年度台上字第323號判例意旨，原告就撤銷訴權之成
    立要件須盡舉證責任，然被告丙○○與原告間並未簽訂任何
    信託契約，對於原告並未負擔債務，且迄今原告就被告間有
    關抵押權設定及土地買賣行為究有何侵害其權利、被告苟煥
    信、子○○、壬○○、甲○○於行為時，是否明知該情事等
    攸關撤銷訴權之要件均未舉證以實其說，自應承擔未盡舉證
    責任所生之不利益。
  (2)原告訴之聲明至部分：原告丁○○、丑○○既已自承就
    前案請求被告丙○○辦理所有權移轉登記事件已遭敗訴判決
    確定在案，自應受該確定判決既判力所拘束，不得更行主張
    。被告丙○○與原告間就系爭土地並未訂立「信託契約」，
    故原告丁○○、丑○○及乙○○以上開85年間大房兄弟間之
    分產協議主張「信託契約」業已終止，依分割協議及民法第
    179條規定請求被告丙○○將玉城段地號1232之6、1232 之5
    、1230、1232及1232之7號土地分別移轉登記於其等名下，
    自屬無據。
  (九)原告引用鈞院88年訴字第53號第一審卷第46、47、62頁證人
    邱創含、戊○○之證述及87年11月16日玉里泰昌郵局第60號
    存證信函為據。惟觀諸土地登記薄所載系爭土地移轉過程，
    顯然與前開證人所述相左。邱創含所稱系爭土地係由其二哥
    邱創木賣予邱阿達、戊○○所稱財產是大家的…云云，均與
    實情不符。被告丙○○於39年12月間向訴外人邱創木購買系
    爭花蓮縣玉里鎮○○段土地時，邱創含其時在外地求學，而
    戊○○尚在就讀小學，何以得知系爭土地移轉過戶之詳情，
    顯見上開其等於另案所為之證述均屬臨訟勾串之詞，不足為
    採。被告丙○○亦曾於88年2月24日以玉里郵局存證信函第
    15號發函乙○○、邱創己、邱裕發、己○○、庚○○及丁○○，表明系爭土地並非原告所稱之「祖產」，並詳述其個人
    獨力購買系爭土地之過程，且前開87年11月16日存證信函之
    重點在於釐清系爭土地因分割所生之爭議，根本不足以作為
    系爭土地是否為「邱家祖產」之佐證。
  (十)原告於85年間就附表一所示土地所為的分割移轉登記行為是
    依土地法第34條之1應有部分超過三分之二所為之處分行為
    ，被告丙○○並未同意等語資為抗辯。並聲明：原告之訴駁
    回。如受不利判決願供擔保請准宣告免為假執行。
三、被告壬○○、癸○○對於如下七所載之事實均不爭執，惟以
    ：
  (一)被告壬○○於91年4月23日向被告癸○○以130萬元購買坐落
    花蓮縣玉里鎮○○段891、892地號土地及花蓮縣玉里鎮○○
    段131建號之建物（如附表三所示），分別於91年4月23日匯
    入30萬元、同年5月20日匯入100萬元至癸○○於光豐地區農
    會帳號00000000000000號帳戶內，被告壬○○並不清楚原告
    與被告丙○○間之糾葛，乃單純向被告癸○○買賣而取得該
    房地所有權。當時被告癸○○向被告壬○○表示該房地係其
    向他人所購買，簽約買受時被告癸○○尚未取得所有權，但
    因被告癸○○乃友人，保證取得所有權絕無問題，且金額亦
    不高，故被告先匯款30萬元，同年4月24日確定取得所有權
    ，被告癸○○於91年5月13日辦理過戶給被告壬○○後，被
    告壬○○始於91年5月20日匯100萬元尾款，被告壬○○並無
    與被告癸○○通謀虛偽假買賣、詐害債權之情形；被告壬○○非被告丙○○之親友，目前該屋並未提供被告丙○○居住
    。
  (二)原告已取得花蓮高分院90年度上更(一)字第14號勝訴確定判決
    ，且於起訴狀主張85年3月14日終止信託契約，則於91年間
    之法律行為有何信託契約之債務不履行可言。又原告於花蓮
    高分院90年度上更(一)字第14號判決之執行名義乃特定物之給
    付訴訟，即花蓮縣玉城段1232之1、1232之3、1238、1238之
    3地號應有部分三分之一，而被告癸○○、壬○○所購買者
    ，並非執行名義效力所及，況信託契約如原告主張業於85年
    3月14日終止，被告被告壬○○、癸○○何來侵害原告之信
    託契約債權？
  (三)原告已針對系爭土地於判決確定後設定抵押權部分提起本件
    訴訟，則損害賠償方法原則上應為回復原狀即塗銷抵押權設
    定，並無不能回復原狀或回復顯有重大困難，縱原告該部分
    主張為真實，原告並無金錢損害賠償請求權，其竟對被告壬○○、癸○○提起本件訴訟，顯無理由，如玉城段1232之1
    、1232之3、1238、1238之3地號土地應有部分三分之一之抵
    押權遭塗銷，原告之債權已獲滿足，並無權利對被告壬○○
    、癸○○為本件請求。
  (四)民法第244條第3項關於給付特定物為標的之債權，並無適用
    撤銷權，故本件原告所主張者為特定債權，並無撤銷權。
  (五)被告癸○○確實以120萬元向被告丙○○購買，被告癸○○
    復將之轉賣予被告壬○○，從中賺取10萬元，與被告丙○○
    並無通謀虛偽或詐害債權之情形。
  (六)被告壬○○只知悉該房地上有設定抵押權，但究竟是設定給
    何人，被告並不清楚，於偵查中基於同案被告於訊問時均陳
    述抵押權人為黑松公司，被告壬○○方以不確定之用語說可
    能是黑松公司。被告壬○○任職於上市之奇美公司，居主管
    身分，薪資加年終獎金、股票股利等年薪有數百萬元，130
    萬元對被告壬○○而言為小數額，因被告壬○○喜歡花蓮景
    色，為將來在此蓋屋頤養天年，且認花蓮房地產有投資前景
    ，始購買前開不動產，被告壬○○所投資者乃土地，房屋部
    分並不注意，只需確定該地段適合投資即可，並不需要勘查
    屋況。被告癸○○與丙○○約定兩年內須塗銷抵押權設定，
    被告壬○○亦與癸○○同此約定等語資為抗辯。並聲明：原
    告之訴駁回。如受不利判決願供擔保請准宣告免為假執行。
四、被告辛○○○則以：被告辛○○○於93年2月5日與被告甲○○訂立附表四之一所示土地買賣契約，約定價金為110萬元
    ，並於93年3月10日給付完畢（分別為93年2月9日、93年2月
    11日各匯入30萬元，93年2月25日匯入225,989元，93年3月
    10日匯入30萬元至被告甲○○帳戶內，所匯之款項含土地增
    值稅15,920元），且辦妥過戶手續。原告並未舉證證明被告
    甲○○與被告辛○○○間買賣有何虛偽不實之處等語資為抗
    辯。並聲明：原告之訴駁回。如受不利判決願供擔保請准宣
    告免為假執行。
五、按訴狀送達後，原告不得將原訴變更或追加，但請求之基礎
    事實同一者、因情事變更而以他項聲明代最初之聲明者，不
    在此限；被告於訴之變更或追加無異議，而為本案之言詞辯
    論者，視為同意變更或追加，民事訴訟法第255條第1項第2
    、4款、第2項定有明文。本件原告起訴時，未列癸○○、辛○○○為被告，嗣於93年4月7日追加癸○○為被告，事實理
    由則稱附表三所示土地為被告丙○○賣予癸○○，癸○○再
    轉售予被告壬○○（如原告所提民事爭點整理摘要狀之記載
    ，本院卷(二)156頁），其追加部分之基礎事實與其對被告壬○○起訴請求之事實尚屬同一，且因情事變更而有追加之必
    要；又原告起訴主張附表四所示土地為被告甲○○所有，請
    求塗銷被告甲○○就該土地之所有權移轉登記，於訴訟進行
    中被告甲○○將前開土地移轉登記予被告辛○○○所有，有
    土地登記簿謄本為憑（本院卷(三)61之1、81之1頁），原告則
    於94年8月3日之準備書狀(一)中追加辛○○○為被告（本院卷
    (三)45頁參照），並於本院94年8月9日言詞辯論期日引用該追
    加書狀之記載，被告對原告所為訴之追加無異議，而為本案
    之言詞辯論，依據前述說明，原告所為訴之追加，均應予准
    許。
六、按民事訴訟法第183條規定：「訴訟中有犯罪嫌疑牽涉其裁
    判者，法院得在刑事訴訟終結前以裁定停止訴訟程序」。所
    謂訴訟中有犯罪嫌疑牽涉其裁判，係指在民事訴訟繫屬中，
    當事人或第三人涉有犯罪嫌疑，足以影響民事訴訟之裁判，
    非俟刑事訴訟解決，民事法院即無從或難於判斷者而言，例
    如當事人或第三人於民事訴訟繫屬中涉有偽造文書、證人偽
    證、鑑定人為不實之鑑定等罪嫌，始足當之。（最高法院79
    年台抗字第218號判例意旨參照）。本件被告之訴訟代理人
    魏辰州律師以本件所涉刑事案件在偵查中，請求本院裁定停
    止訴訟程序云云（本院卷(二)147頁筆錄、卷(二)149至152頁聲
    請狀參照），惟被告訴訟代理人所指刑事案件，係原告告訴
    被告丙○○、子○○、卯○○涉嫌背信等案件，該案件已經
    花蓮地檢署檢察官起訴在案，有起訴書一份可參（本院卷(三)
    225至229頁），依其告訴之事實可知，與前述民事訴訟法第
    183條所定得裁定停止訴訟程序之要件尚有不符，依據前述
    說明，其聲請本院裁定停止訴訟程序，於法不合，自不應准
    許。
七、兩造不爭執之事實：
  (一)原告所提原證3、5、6（如本件卷(一)183、185至192頁）形式
    上為真正。
  (二)花蓮高分院90年上更(一)字第14號民事判決。
八、得心證之理由：本件兩造所爭執之處，應為：
  (一)先位聲明部分：
  1.附表一編號1至13所示土地是否為邱家祖產信託登記於各房
    代表人即大房被告丙○○、二房邱創己、三房原告乙○○名
    下？原告主張信託關係是否成立？原告有無基於信託關係之
    請求權？
  2.先位聲明之請求是可分之債或連帶債權？
  3.被告丙○○與苟煥信間有無消費借貸關係存在？其等所為之
    抵押權（附表一所示土地）設定行為是否為通謀虛偽意思表
    示？
  4.被告丙○○、子○○就附表二所示土地之買賣行為及所有權
    移轉登記行為是否為通謀虛偽意思表示？
  5.被告丙○○與癸○○間及被告癸○○與壬○○就附表三之一
    、附表三所示土地之買賣行為及所有權移轉登記行為是否為
    通謀虛偽意思表示？（此點為被告訴訟代理人江順雄律師所
    贊同）
  6.被告丙○○與甲○○間就附表四所示土地，被告甲○○與辛○○○間就附表四之一所示土地之買賣行為及所有權移轉登
    記行為是否為通謀虛偽意思表示？
  7.原告丁○○、原告丑○○依終止信託契約、民法第179條法
    律關係起訴為本件請求，是否與前案（本院88年訴字第53號
    事件）為同一事件，有違「一事不再理原則」？
  8.原告丁○○、原告丑○○是否為原告所主張信託契約之當事
    人？
  9.原告主張信託契約是否存在？原告主張其基於85年3月14日
    分割協議之請求權是否存在？（此點為被告訴訟代理人江順
    雄律師所贊同）
  (二)備位聲明部分：
  1.被告丙○○、苟煥信間就附表一所示土地之抵押權設定行為
    為民法第244條第1項無償行為？或為該條第2項有償行為？
  2.被告子○○向被告丙○○購買附表二所示土地時是否知悉損
    及原告之債權？
  3.被告癸○○、壬○○向被告丙○○、癸○○購買附表三所示
    土地時是否知悉損及原告之債權？（此點為被告訴訟代理人
    江順雄律師所贊同）
  4.被告甲○○向被告丙○○購買附表四所示土地時是否知悉損
    及原告之債權？
九、按確定判決之既判力，固以訴訟標的經表現於主文判斷事項
    為限，判決理由並無既判力，但法院於判決理由中，就訴訟
    標的以外，當事人主張之重要爭點，本於當事人辯論之結果
    已為判斷時，對此重要爭點所為之判斷，除有顯然違背法令
    ，或當事人已提出新訴訟資料，足以推翻原判斷之情形外，
    應解為在同一當事人就該已經法院判斷之重要爭點，不得作
    相反之主張或判斷，始符民事訴訟上誠信原則。就前述先位
    聲明爭點1.9.方面，審酌如下：
  (一)本件原告主張附表一編號1.至13.所示土地為邱家祖產，信託
    登記於各房代表名下云云，為被告所否認，惟本院認為附表
    一編號1.至13.所示土地是否為原告及被告丙○○之「邱家祖
    產」，與原告之請求是否有理，並無關聯，本院應無須判斷
    前開土地取得之途徑是否為原告及被告丙○○之祖先以工作
    收入所購得，而應以原告依原證三至原證六之協議書（本院
    卷(一)183至190頁）為由，主張被告丙○○違反信託契約約定
    應負損害賠償責任，有無理由？暨原告是否為該原證三至原
    證六協議書之當事人，而得主張契約上之權利？為本件主要
    論斷要點，合先敘明。
  (二)原告己○○、庚○○曾於88年間對被告丙○○起訴依原證三
    至原證六之協議書（即本院卷(一)183至190頁），請求被告丙○○將附表一編號3.10.所示土地所有權應有部分三分之一移
    轉登記予原告己○○，及將附表一編號5.13.所示土地所有權
    應有部分三分之一移轉登記予原告庚○○，經判決確定勝訴
    在案，有花蓮高分院90年度上更(一)字第14號民事判決在卷可
    參（本院卷(一)193至199頁），並經本院依職權調閱該民事卷
    宗核閱無誤（該事件之歷審案號各為本院88年度訴字第53號
    、花蓮高分院88年度上字第73號、90年度上更(一)字第14號、
    最高法院90年度台上字第1033號）。該民事事件中就原證三
    至原證六協議書契約當事人為何人，及約定之內容為何，為
    該事件中重要爭點，確定判決中並就該重要爭點本於原告己○○、庚○○、被告丙○○辯論之結果為判斷，認為「上訴
    人（指己○○、庚○○及訴外人邱裕發）主張兩造及其他各
    房族親先後訂立四次分產協議，有上訴人所提出之協議紀錄
    、契約書及所附附圖附卷可稽（即本件原證三至原證六，本
    院卷(一)183至190頁），被上訴人（指丙○○）對各該契約及
    協議紀錄等文書之真正亦未爭執。其中70年1月6日之契約書
    （即原證五，本院卷(一)185至186頁）雖僅列各房代表即被上
    訴人（指丙○○）、乙○○、邱創己三人為立契約書人，但
    上訴人亦以『兄弟同意人』之身分，參與該契約之簽訂，並
    在契約上簽名，被上訴人抗辯上訴人並非該次契約當事人一
    節，與事實顯然不符。上訴人主張之第四次分割協議（於85
    年3月14日簽立，即本件原證六，卷(一)190頁），邱裕發雖未
    於其上簽名，惟嗣後兩造及其他家族成員均已依據前述第四
    次分割協議之內容，辦理分割登記完畢，有70年1月6日契約
    書附圖（即本件卷(一)189頁）、85年3月14日協議書（即本件
    原證六，卷(一)190頁）可資對照，G部分即嗣後分割出之1238
    、1238之1、1238之2、1238之3；J部分即嗣後分割出之1232
    之1、1232之2、1232之3），且有各筆土地之所有權狀及土
    地登記簿謄本影本在卷可稽，上訴人主張被上訴人亦曾在前
    開分割土地申請文件上用印及系爭土地其中原登記為乙○○
    、邱創己名義之應有部分共計三分之二，亦均已依據前開協
    議之內容移轉登記予上訴人（1232之1、1238部分登記為己○○所有；1232之3、1238之3部分登記為庚○○所有；1232
    之2、1238之1部分登記為邱裕發所有）等情，被上訴人亦皆
    未爭執，且有各該筆土地之所有權狀及土地登記簿謄本影本
    附卷可稽，核與證人即兩造之族親邱創含、丁○○於原審到
    庭結證之情節相符，堪認上訴人主張前述分割協議已經全體
    家族成員（包括兩造在內）一體同意一節，至堪信為真實。
    此項協議因意思表示合致而發生效力，並不以書面為必要」
    等語（前開花蓮高分院90年度上更(一)字第14號民事判決理由
    二參照，本院卷(一)197頁反面至198頁）。
  (三)證人即代書寅○○於本院作證時結證稱：（其與證人戊○○
    經本院進行隔離訊問）。
  1.原證六（本院卷(一)190至192頁）這些資料都是我寫的，當時
    原告己○○、庚○○打電話給我，找我去戊○○的家辦理分
    割協議的案件，卷190頁的資料是在戊○○的家寫的，時間
    是在85年3月14日，當天有原告己○○、庚○○、被告丙○○、邱創含、乙○○、戊○○、邱創己、邱垂蔚、邱創一、
    丁○○及有一些我不知道名字可能是這些人的太太也在場，
    主要是己○○、邱裕發、丙○○、庚○○要來做玉城段
    1232、1238土地地號的分割，是以抽籤來分配位置，他們是
    同一房的人（同父親），該圖上所畫的編號、、、
    號土地是他們這一房的，所以他們要抽籤決定他們四人各分
    得的位置，卷(一)192頁的資料是他們當天拿給我看的，卷(一)
    192頁資料的右上角的文字及數字、左側「交換」二字、中
    間「共有分割」、左側下方「495.9峰，547.8己」、右側下
    方「1230、1232、1238」都是我寫的，他們拿給我看的原先
    192頁的資料是有中間的圖和左下角的附表，左上角「85年
    第4次」的字不是我寫的。
  2.卷(一)190頁所寫、、、之土地就是卷(一)192頁Ｊ、Ｇ
    的部分，因為邱創己要將192頁Ｋ部分土地150台坪分給丙○○，所以丙○○要190頁圖上方1232地號土地的位置，己○○、邱裕發、丙○○、庚○○都同意，邱創己也同意，所
    以我在圖上手寫「邱創己部分分割150台坪予丙○○」，而
    192頁附圖Ｋ部分是分配給邱創己，邱創己欠丙○○錢，邱
    創贊是邱創己的兄弟，對Ｋ部分也有權利，據丙○○稱：邱
    創贊欠羅政榮錢，以土地作擔保，後來丙○○幫邱創贊還錢
    ，而85年3月14日之前邱創贊已去世，故邱創己同意連同邱
    創贊的債務與他自己的債務一起用150台坪讓與丙○○的方
    式處理。所以我依他們的意思在旁又註記「邱創贊抵押讓與
    羅政榮85、3、14，75台坪。邱創己讓與丙○○75台坪」。
  3.190頁上方的圖部分決定給丙○○後，己○○和庚○○就
    抽籤決定位置，剩下的就是未在場的邱裕發的，我並在該圖
    上記載他們四人名字中的一個字代表他們抽籤及分配的結果
    。
  4.190頁右側下方在丙○○名字旁邊「邱家」二字是乙○○
    所寫，因為他簽錯位置，應該寫在立會人的下方，所以我請
    他在立會人的位置另外簽名。
  5.190頁右側己○○、丙○○、庚○○的名字各寫二次都是我
    寫的，但名字旁邊的指印是他們三人各自按捺的，他們三人
    蓋指印是表示同意的意思。至於「創己」及旁邊的指印是邱
    創己自己寫的及自己蓋的指印，表示邱創己同意的意思。
  6.190頁左側下方「立會人」是見證人的意思，邱創含、乙○○、戊○○的簽名都是他們自己簽的。
  7.卷(一)191頁是我在85年3月14日之後所寫，主要是在計算分割
    後可能要繳的土地增值稅，這是我在自己的事務所所寫的，
    寫好之後我就交給他們看過，但我確定是交給何人？我不記
    得了。該頁全部都是我自己所寫，是要將玉城段1232地號土
    地分割為六筆（如192頁圖Ｉ部分、Ｋ部分、及Ｊ部分分為
    四筆）、1238地號土地分割為四筆的增值稅試算表，至於分
    割後的土地要分給何人，據我所知1232地號土地508.35（
    就是192頁附圖Ｉ部分）確定要分給乙○○，因為他們在之
    前還有契約約定，為了節省增值稅，所以我建議1232地號土
    地199.2先登記給邱創己，以後再移轉給己○○，1232地
    號土地199.2先登記給邱創己，以後再移轉給邱裕發，
    1232地號土地199.2先登記給邱創己以後再移轉給庚○○
    ，1232地號土地就登記給丙○○、邱創己，1238地號土
    地158.4先登記給邱創己，以後再移轉給己○○，1238地
    號土地158.4先登記給丙○○，以後再移轉給邱裕發，
    1238地號土地184.8登記給丙○○，1238地號土地158.4
    先登記給丙○○，以後再移轉給庚○○，所以我按照這樣的
    意思書寫了191頁的資料。
  8.後來土地分割是否就按照191頁我所建議的方式去登記，我
    不清楚。
  9.（法官問：對於花蓮縣玉里地政事務所函及所附資料有何意
    見？，提示本院卷(三)189至221頁）這些資料是我受到三房代
    表乙○○、邱創己、丙○○的委託去辦理的，辦理分割時只
    要私人印章即可，沒有要求提出印鑑章，這些資料是土地標
    示變更資料，即將土地分割為好幾筆，不涉及土地所有權的
    移轉，該次土地分割是按照鈞院卷190頁協議的結果，而且
    我會告訴他我們要分割出來的面積各為多少（如鈞院卷(三)
    193、194頁），本來依協議的結果1232地號土地要分割為六
    塊，但後來192頁附圖邱創己名下的土地該房還要作細分，
    所以此部分又細分了好幾塊。
  10.（法官問：提示本院卷(一)187至189頁）這是你剛才所說你確
    定192頁附圖Ｉ部分分給乙○○所依據的資料嗎？）不是，
    是鈞院卷(一)185頁的契約書，在鈞院卷(一)186頁參(1)有記載甲
    方（即乙○○）得ＤＩ二筆土地，該契約的附圖就是鈞院卷
    (一)189頁，Ｉ部分。
  11.（法官問：本院卷(一)185頁的契約書是你經手簽立？你為何
    會知道Ｉ部分確定分給乙○○及看過該份契約書？）因為我
    在作鈞院卷(一)190頁的圖時，他們（己○○、丙○○、庚○○、邱創含、乙○○、戊○○）有拿該份契約書給我看，並
    告訴我Ｉ部分確定分給乙○○。
  12.（法官問：提示本院卷(三)44頁地籍圖，據你參與前開分割協
    議，你可以說出分割後各筆土地依該協議應分給何人？）
    1232地號土地分給乙○○，1232之1分給己○○，1232之2分
    給邱裕發，1232之3分給庚○○，1232之4分給丙○○，1238
    分給己○○，1238之1分給邱裕發，1238之2分給丙○○，
    1238之3分給庚○○，其餘的我不清楚。
  13.（原告訴訟代理人問：你於85年3月14日參與分割協議時是
    否以該契約書為基準？提示本院卷(一)185頁）是的，那天是
    要確定丙○○那一房四個兄弟的位置。（原告訴訟代理人問
    ：當時為何沒有確定二、三房土地的位置？）據我所知他們
    邱家各房為丙○○、乙○○、邱創己，至於他們三人各代表
    何房，我不清楚，我知道乙○○、邱創己他們那邊已經確定
    位置。（原告訴訟代理人問：當天協議有無牽涉其他兩房土
    地分配的問題？）乙○○是丙○○、邱創己的叔叔，他還在
    世，所以乙○○那房沒有問題，邱創己的部分有說除了要將
    剛才所述150台坪要給丙○○之外，其餘的有說要分給他那
    一房的兄弟，他有說要請我辦理，但還沒有辦。當天協議時
    被告丙○○同意分割結果。我記得後來要按照我所建議的方
    式（即本院卷(一)191頁）來辦理共有物分割登記，但後來沒
    有辦成，因為有一個部分有錯誤，需要丙○○同時蓋章，丙○○不願出面蓋章，後來就沒有辦成。至於何處發生錯誤，
    我記得是共有物分割契約書上的地目寫錯，是我不小心寫錯
    。我去辦理共有物分割登記手續時是三房一起辦，因為依法
    律規定1230、1232、1238地號土地為共有，辦理共有物分割
    登記需要以三人的名義一起辦理。
  14.（被告訴訟代理人魏辰州律師問：你接受委託辦理前開土地
    標示變更登記、分割登記所需文件及印章是何人交給你？）
    是當事人（丙○○、乙○○、邱創己）把土地所有權狀、印
    章、身分證影本親自交給我的。（本院卷(三)267至272頁筆錄
    參照）。
  (四)證人戊○○（為被告丙○○之堂弟）於本院作證時證稱：鈞
    院卷(一)190至192頁之資料上我的簽名為真正，我當時在場。
    這些資料是寅○○在我在玉里的辦公室寫的（玉里鎮○○路
    ○ 段81號），在場人有我、乙○○、邱創含（我們為在場人
    兼協調人）、寅○○、丙○○、邱垂蔚，我只記得這些人，
    其他的我不記得了。（法官告知寅○○前述證詞內容）對證
    人寅○○之證詞沒有意見，他說的都對。我要補充的是協調
    當天邱裕發在板橋家中生病臥床無法行動，我有以電話和他
    聯絡，邱裕發說不管協調內容如何，他都接受，他相信我們
    這些兄長。協調當時丙○○還有表明不要分給邱裕發，說邱
    裕發有欠他錢，我告訴丙○○說，邱裕發是你親弟弟，現在
    生病，小孩沒有錢讀書，你分給他，丙○○本來還是不肯，
    後來邱垂蔚仗義執言，丙○○才同意。（原告訴訟代理人問
    ：鈞院卷(一)190頁協議當時是只談大房土地分配的問題？或
    三房一起辦理？其他兩房為何未一起協議？玉里鎮○○段
    1230、1232、1238地號土地為何只有丑○○、丁○○有分到
    ？）當天最主要是在談大房土地分配的問題，但有說到邱創
    己要過戶150坪土地給丙○○。因為乙○○是我叔叔，他自
    己一房，且尚生存，所以沒有爭議。邱創己是我親弟弟，我
    是大哥，大家庭分財產時，我用邱創己的名義去登記，我們
    是第二房，但後來69年我們二房兄弟分財產時我有將財產分
    給邱創贊、邱創己、丁○○、邱創惟、丑○○（我妹妹的兒
    子），邱創等是分到其他地方的財產，因為我當家，而且我
    公平分財產，所以我這房沒有問題。邱創惟應分得的部分賣
    給丁○○等語。（本院卷(三)272至275頁）。
  (五)綜上可知，原告所提原證三至原證六（本院卷(一)184至190頁
    ）之協議紀錄應為真正，且其中70年1月6日、85年3月14日
    之協議書、附圖（原證五、六，本院卷(一)185至190頁）為邱
    家全體家族成員（包含兩造）同意之分割協議（參酌原告及
    被告丙○○所提出之「邱家族譜」，原告己○○、庚○○與
    被告丙○○為大房子弟，原告丁○○、丑○○為二房子弟，
    丑○○為二房之女所生之子，原告乙○○為三房子弟，本院
    卷(一)147頁、卷(二)62頁參照，均為家族成員），前案之確定
    判決就該重要爭點所為判斷，並無顯然違背法令，或當事人
    提出新訴訟資料，足以推翻原判斷之情形（證人寅○○、戊○○固證稱85年3月14日之協議主要為大房兄弟所為分割協
    議云云，惟其二人亦稱協議當天有邱創含、乙○○、戊○○
    、邱創己、丁○○等其他二、三房家族成員在場，協議內容
    亦包含二房成員邱創己，且戊○○、乙○○以『立會人』之
    身分簽名確認，本院認為85年3月14日之協議內容確經邱家
    三房成員全體同意），故被告丙○○自不得於本件訴訟中為
    相反之主張。而依前述花蓮高分院確定判決、原證五、原證
    六、土地登記簿謄本及證人寅○○之證詞，核對地籍圖謄本
    （如本院卷(三)44頁）後可知，依分割協議之內容，各人分得
    之土地即如附表一「協議分割後各房所有人」欄所示。
  (六)稱信託者，謂委託人將財產權移轉或為其他處分，使受託人
    依信託本旨，為受益人之利益或為特定之目的，管理或處分
    信託財產之關係，信託法第1條固有明定。惟於85年1月26日
    信託法公布施行前之所謂信託行為，係指委託人授與受託人
    超過經濟目的之權利，而僅許可其於經濟目的範圍內行使權
    利之法律行為而言，就外部關係言，受託人固有行使超過委
    託人所授與之權利，就委託人與受託人之內部關係言，受託
    人仍應受委託人所授與權利範圍之限制。（最高法院66年台
    再字第42號判例意旨可參，此則判例因信託法公布施行，已
    於91年10月1日經最高法院91年度第12次民事庭會議決議不
    再援用，惟因本件原告主張之70年1月6日協議書訂立在信託
    法公布施行前，故前開對信託契約所為之說明，於本件即有
    參考之必要）。原告主張原告與被告丙○○間就附表一編號
    1.至13.所示土地有信託關係，惟細觀原告所提63年、65年、
    70年1月6日、85年3月14日協議書之內容（即原證三至原證
    六），均係就原告乙○○、被告丙○○與訴外人邱創己共有
    之附表一編號1.至13.所示土地所為分割協議，並無前述信託
    法第1條內容或信託行為意旨之記載，且依原告主張「由各
    房共管祖產，將祖產信託登記各房代表名下」之事實，亦未
    能說明委託人究為何人及委託人是否特定等攸關信託關係成
    立要件之事項，是原告認為前開協議書之性質為信託契約云
    云，並無證據證明；惟原告主張協議書之性質縱有錯誤，亦
    不影響原告得依該協議書之約定主張契約上權利。再者，兩
    造已於85年3月14日協議時再次確認協議分割之範圍（含70
    年1月6日之協議內容），迄原告提起本件訴訟時（92年3月
    21日，起訴狀一份參照），尚未逾15年（民法第125條前段
    規定可參），原告依各該協議書之約定請求被告丙○○依約
    履行，尚未罹於時效。故原告乙○○依協議書之約定，請求
    被告丙○○將花蓮縣玉里鎮○○段1230、1232、1232之7地
    號土地所有權應有部分三分之一移轉登記予原告乙○○，為
    有理由，應予准許（如主文第6項所示）。原告先位聲明第
    項之請求既有理由，其內容相同之備位聲明，本院即毋
    庸審酌。
  (七)被告丙○○固提出解除契約協議書、申請書影本各一份（本
    院卷(三)253、254頁）辯稱被告丙○○、原告乙○○、邱創己
    已合意解除共有物分割之契約行為云云，惟原告否認該解除
    契約協議書、申請書影本為真正，經本院向花蓮縣稅捐稽徵
    處玉里分處（下稱玉里分處）函調原本核對後發現，被告丙○○所提「解除契約協議書」影本與玉里分處留存之原本相
    符，而申請書影本則與玉里分處留存之原本不符，有玉里分
    處94年9月16日函及所附資料可參（本院卷(三)259至261頁）
    ，而該解除契約協議書內容係記載「立協議書人丙○○、乙○○、邱創己於86年7月21日訂立共有物分割契約，土地坐
    落玉里鎮○○段1230、1232、1232之1、2、3、4、5、6、7
    、1238、1238之1、2、3地號，並已申報現值完妥，業經貴
    處核發土地增值稅繳款書二份，茲因該筆土地不能移轉登記
    ，經雙方協議解除該共有物分割契約行為」，申請書記載「
    受文者：花蓮縣稅捐處玉里分處，主旨：請貴處准予撤銷土
    地增值稅申報。說明：申請人乙○○等三人所有坐落玉里鎮
    ○○段1230、1232、1232之1、2、3、4、5、6、7、1238、
    1238之1、2、3地號土地13筆，於86年7月21日訂立共有物分
    割所有權移轉契約書，並依規定向貴分處申報移轉現值在案
    ，因現土地發生糾紛，暫未辦理，經雙方協議，同意撤銷共
    有物分割行為，懇請貴處准撤銷土地增值稅申報移轉」，又
    該解除契約協議書、申請書之內容除當事人、契約名稱、土
    地地號以外，其餘文字均以印刷體記載（非手寫字樣），從
    文書內容判斷，應係未能完成共有物分割登記，向稅捐機關
    撤銷土地增值稅申報移轉之制式文件，本院認為不能作為被
    告丙○○、原告乙○○、邱創己合意解除共有物分割契約之
    證明，且就附表一編號1至13所示土地之分割協議（原證三
    至原證六），係原告、被告及邱裕發全體同意而訂立，已如
    前述，縱被告丙○○、原告乙○○、邱創己同意解除契約，
    因未得全體立約人之同意，亦不生契約解除之效力。故被告
    丙○○辯稱共有物分割契約已經合意解除云云，並不可採。
十、就先位聲明爭點2.方面：
  (一)附表一編號1所示土地、所有權應有部分三分之一，設定附
    表五編號3所示抵押權，附表一編號2至13所示土地、所有權
    應有部分三分之一，均設定附表五編號1至3所示抵押權等情
    ，有土地登記簿謄本在卷可參（本院卷(一)20至59、卷(三)54
    至94頁）。本件原告得依與被告丙○○間協議書之約定，請
    求被告丙○○移轉土地所有權予約定之人，此項請求權，並
    不因附表一編號1至3、5、7至10、13所示土地（編號4、6、
    11、12應為被告丙○○所有，參附表一之記載及花蓮高分院
    90年度上更(一)字第14號判決理由）上設定附表五所示抵押權
    ，而為給付不能，故原告依民法第226條第1項規定請求被告
    丙○○負損害賠償責任，即屬無據，惟因被告丙○○在附表
    一編號1至3、5、7至10、13所示土地上設定附表五之抵押權
    ，致原告應得之各筆土地上設有負擔，且自原告起訴迄今均
    未能清償債務辦理塗銷登記，被告丙○○因可歸責於己之事
    由，致為不完全之給付，依民法第227條第一項、第226條第
    1 項規定，原告得請求損害賠償。故原告依民法第227條第1
    項、第226條第一項規定請求被告丙○○賠償損害，為有理
    由。
  (二)按數人依法律或法律行為，有同一債權，而各得向債務人為
    全部給付之請求者，為連帶債權，民法第283條明文可參。
    所謂連帶債權，係指多數債權人有同一目的之數個債權，得
    各自或共同請求全部或一部之給付，而債務人對於其中任何
    一人為全部給付即可消滅其債務而言。又所謂物上保證人，
    係指非債務人，而為設定抵押權行為之當事人，亦即非債務
    人設定抵押權契約之設定人（最高法院65年台上字第796 號
    判例意旨參照），物上保證人僅以所提供之抵押物價值為限
    ，對所擔保之債權債務關係負責。原告主張其因附表一編號
    1至3、5、7至10、13所示土地上設定附表五所示之抵押權，
    而對被告丙○○有720萬元之損害賠償請求權，且為連帶債
    權云云，惟原告應分得之土地上設定前開抵押權，原告於取
    得土地所有權後，即為物上保證人，依據前述說明，原告僅
    就其取得土地之價值，對該債務負責，所生之損害，亦僅為
    原告提供物上擔保土地之價值，故被告丙○○對原告應負之
    損害賠償責任，性質上為可分之債，並非連帶債權。故原告
    得向被告丙○○請求賠償之金額，應依各該土地之公告現值
    （以本院卷(三)54至89頁94年7月間列印之土地登記簿謄本為
    計算依據）計算其損害額即如附表六所示。故原告依民法第
    227條第1項規定請求如主文第1項所示，為有理由，應予准
    許，逾此部分之請求即屬無據，應予駁回。
十一、就先位聲明爭點3.4.方面：
  (一)按表意人與相對人通謀而為虛偽意思表示者，其意思表示無
    效；債務人怠於行使其權利時，債權人因保全債權，得以自
    己之名義，行使其權利，民法第87條第1項前段、第242條分
    別定有明文。
  (二)附表一編號1至14所示土地上均有如附表一所示抵押權人為
    被告卯○○之抵押權設定，附表二所示土地於附表二所示日
    期由被告丙○○移轉登記予被告子○○所有等情，有土地登
    記簿謄本在卷可參。原告主張被告丙○○與卯○○間就該抵
    押權設定及被告丙○○與子○○間就附表二所示土地之買賣
    、所有權移轉登記行為均通謀虛偽意思表示，並引用其等在
    花蓮地檢署92年度偵字第2222號偵查案件中之陳述等為證。
    經查：
  1.被告丙○○於91年1月間即得知其於花蓮高分院90年度上更
    (一)字第14號事件中就原告己○○、庚○○之請求受敗訴判決
    確定（被告丙○○之訴訟代理人係於91年1月間收受該確定
    判決書，有該事件卷宗送達證書可參），竟於91年3月18日
    在其應移轉予原告己○○、庚○○之附表一編號3、5、10、
    13  地號土地上設定附表一所示抵押權予被告卯○○，且於
    附表一其餘土地上均為相同之抵押權設定；而就被告丙○○
    、卯○○間之借貸關係，被告丙○○於花蓮地檢署前開案件
    92年3月5日訊問時稱：我知道確定判決後，這些土地已屬於
    己○○、庚○○所有，當時卯○○催我還款很急，我為了應
    急所以提供上開土地給卯○○設定抵押，又為還卯○○欠款
    所以於同一日又將土地出賣給子○○，要還卯○○；我和卯
    ○○間沒有借據，總共向他借2次，每次300萬元，都是卯○○提現金到我家給我的，時間是在91年間；我是透過茍煥悌
    （我媳婦）向卯○○借錢，但茍煥悌沒有經手，卯○○拿錢
    來時茍煥悌都不在家等語。被告卯○○於該偵查案件92年3
    月5日訊問時稱（其與被告丙○○採隔離訊問之方式）：我
    是在80年8月21日借被告丙○○135萬元，第二筆86年3月25
    日借300萬元，第三筆在86年5月12日借165萬元，總共600萬
    元，80年那次應該是現金支付，因為找不到80年間的存摺，
    86年3月用新竹中小企銀竹南分行匯到玉里鎮玉溪農會匯入
    茍煥悌的戶頭，由茍煥悌提出交給丙○○，86年5月用台北
    華南銀行匯到玉里鎮土地銀行玉里分行茍煥悌的戶頭，由茍
    煥悌提出交給丙○○；91年間沒有借錢給丙○○；我和丙○○間借款之事實有借據三張可證（提出借據，如本院卷(二)
    117至119頁），每次借款均透過茍煥悌經手轉交等語。可見
    被告丙○○、卯○○間就借款之時間、次數、金額、付款方
    式、茍煥悌有無經手等消費借貸之重要事項，所述均有不符
    ，實難信其二人間有消費借貸關係存在。被告丙○○固提出
    93年3月1日之診斷書（本院卷(三)248頁）以其罹患失智症為
    辯，惟該次訊問期日為92年3月5日，顯見被告所提診斷書並
    不能作為被告丙○○、卯○○所述完全不一致之解釋理由。
  2.被告子○○於該次訊問期日陳稱：我與茍煥悌是好朋友，他
    告訴我丙○○有地要賣，買地前有查土地資料，買地前我和
    丙○○、卯○○三人當面有簽協議書，因為我沒有那麼多錢
    ，所以請求分期付款，丙○○就提議土地先設定抵押權給卯
    ○○，等我將錢繳清後，他會去塗銷，當時我不知道這地已
    經是他人所有，只是還在丙○○名下，我從事直銷工作，我
    支付價款610萬元，是匯到玉溪農會丙○○的戶頭，我知道
    土地有設定抵押權給黑松公司，但那是貨款擔保，茍煥悌有
    帶我去看過土地等語。被告子○○並提出土地買賣契約書一
    份（本院卷(二)120至125頁），及其分別於91年3月7日、91年
    3月28日、91年5月6日匯付土地買賣價金各200萬元至被告丙○○在玉溪地區農會帳戶之匯款資料。惟查：依花蓮地檢署
    所調被告子○○設於第一商業銀行城東分行帳號0000000000
    0號帳戶自91年3月1日起至同年12月31日止之往來明細表（
    附於花蓮地檢署前開偵查卷宗中），被告子○○於該帳戶原
    本均僅有數萬元之小額存放，僅於前述匯款日前轉帳存入或
    現金存入鉅款（其中91年5月3日由卯○○匯入200萬元），
    顯然是為了匯款給被告丙○○，以彰顯有支付價金之事實，
    而由被告卯○○家族之人先行匯入，被告子○○所提資金來
    源（如本院卷(二)207至209頁）均為私文書，原告否認真正，
    被告子○○亦未能舉證證明為真，自難認為真正；再參酌被
    告子○○明知被告丙○○積欠卯○○借款（如被告子○○所
    述內容），竟願出資購買已設定巨額抵押權之土地，在91年
    3月7日支付200萬元後，同意由被告丙○○再設定抵押權予
    卯○○（如附表一所示），並於設定後陸續付款400萬元，
    且其所提出與被告丙○○間之買賣契約第10條約定「於甲方
    （指被告子○○）繳交尾款時負責塗銷乙方（指被告丙○○
    ）向黑松公司、卯○○之抵押設定」（如本院卷(二)122頁）
    ，被告子○○亦遲未支付尾款以要求被告丙○○辦理抵押權
    塗銷登記，綜上各情節顯見被告子○○、丙○○間就附表二
    所示土地之買賣均與常情及經驗法則有違，原告主張其等間
    買賣及所有權移轉登記均為通謀虛偽意思表示，尚堪採信。
  (三)被告卯○○所為附表一土地抵押權設定及被告子○○所為附
    表二土地之買賣及所有權移轉登記既均為通謀虛偽意思表示
    而屬無效，被告丙○○本即得請求被告子○○、卯○○塗銷
    抵押權設定登記及所有權移轉登記，詎其怠於行使，原告為
    被告丙○○之債權人，為保全債權，自得依民法第242條規
    定代位被告丙○○請求塗銷登記，如主文第2、3項所示。（
    原告就此部分即先位聲明之請求既有理由，備位聲明
    本院即毋庸審酌）。
十二、就先位聲明爭點5.方面：
  (一)按第三人主張表意人與相對人通謀而為虛偽意思表示者，該
    第三人應負舉證之責（最高法院48年度台上字第29號判例意
    旨參照）。
  (二)原告主張被告丙○○與癸○○間就附表三之一所示不動產、
    被告癸○○與壬○○就附表三所示不動產之買賣及所有權移
    轉登記均為通謀虛偽意思表示所為，固引用花蓮地檢署92年
    度偵字第2222號偵查卷中被告壬○○之陳述及匯款資料等為
    證，被告壬○○於前開偵查案件92年7月14日訊問時稱：我
    常來花蓮玩，平均一年來5、6次，都是觀光旅遊，被告癸○○之夫從事導遊工作因而認識，透過他介紹向被告癸○○購
    買附表三所示不動產，該不動產是從癸○○過戶到我名下，
    價金為130萬元，房地已點交，由於房屋先前是丙○○在使
    用，我與癸○○產權移轉後，丙○○再與我訂立租賃契約，
    房屋是連棟，幾層樓我不清楚，頂樓有加蓋，看起來是15年
    以上的房子，房地有設定抵押權400萬元，買賣土地時在代
    書處由丙○○之子為連帶保證人保證丙○○兩年內要將抵押
    權塗銷，設定抵押權的債務人為丙○○，抵押權人為黑松公
    司等語。被告壬○○並於本院提出其匯款給癸○○之匯款單
    （本院卷(二)8、9、216、218頁），原告對該匯款單形式上為
    真正亦不爭執（本院卷(三)245頁筆錄參照）。從該匯款紀錄
    及土地登記簿謄本可知，被告丙○○是於91年4月24日以買
    賣為原因將附表三之一所示不動產移轉登記予被告癸○○，
    被告癸○○再於91年5月13日以買賣為原因移轉登記予被告
    壬○○，而被告壬○○係於91年4月23日、91年5月20日各支
    付30萬元、100萬元予被告癸○○，被告壬○○向癸○○購
    買時，該不動產有設定抵押權人三洋藥品工業股份有限公司
    、權利價值120萬元、債務人永盛藥房負責人邱垂蔚，及抵
    押權人三洋藥品工業股份有限公司、本金最高限額300萬元
    、債務人丙○○之抵押權，惟該二項抵押權設定已於92年9
    月19日以清償為原因辦理塗銷登記（花蓮縣玉里地政事務所
    異動索引可參，本院卷(二)10至11頁），而被告壬○○支付頭
    期款時被告癸○○雖尚未取得該不動產之所有權，惟癸○○
    仍能依約辦理所有權移轉登記予被告壬○○，被告壬○○雖
    於偵查中對抵押權人、債務人資料所述略有不符，然上開歧
    異尚屬輕微，且各項不動產買賣之交易過程均不相同，不能
    遽以推論被告丙○○與癸○○、癸○○與壬○○之買賣及所
    有權移轉登記即為通謀虛偽意思表示，此外，原告亦未舉證
    證明被告丙○○、癸○○、壬○○有故意或過失不法侵害原
    告債權之侵權行為行為，故本院認為原告依民法第87條第1
    項、第184條第1項、第242條規定請求被告壬○○塗銷附表
    三所示土地及建物所有權移轉登記，請求被告癸○○塗銷附
    表三之一所示土地及建物所有權移轉登記（如先位聲明
    ），均無理由，應予駁回。
  (三)原告就此部分之先位聲明既無理由，就備位聲明本院即應予
    以審酌。按債權人行使民法第244條第2項所規定之撤銷訴權
     ，以債務人於行為時，明知有損害於債權人之權利，且事
    實上將發生有害於債權人之結果，受益人於受益時亦知其情
    事為要件（最高法院67年台上字第1564號判例意旨參照），
    且原告應就上開撤銷訴權行使要件已經具備，應負舉證責任
    。原告主張被告丙○○與癸○○間、被告癸○○與壬○○間
    就附表三之一、附表三所示土地以買賣為原因所為之買賣行
    為、所有權移轉登記之物權行為有害及於債權等情，惟為被
    告丙○○、癸○○、壬○○所否認，且原告就被告癸○○、
    壬○○於購買時亦知將有損害於原告權利乙節並未能舉證證
    明，故原告依民法第244條第2項規定請求撤銷被告丙○○與
    癸○○間就附表三之一所示土地及建物所為之所有權移轉登
    記，及被告癸○○與壬○○間就附表三所示土地及建物所為
    之所有權移轉登記，均無理由，應予駁回。
十三、就先位聲明爭點6.方面：
  (一)本件原告主張被告丙○○與甲○○間就附表四所示土地所為
    之買賣及所有權移轉登記之行為，暨被告甲○○與辛○○○
    間就附表四之一所示土地之買賣及所有權移轉登記之行為均
    為通謀虛偽意思表示，係以被告甲○○之帳戶往來資料等為
    據，經查：被告甲○○、辛○○○所購買者，為附表四所示
    土地所有權應有部分三分之一，其上均設定如附表五所示高
    額之抵押權，且自被告甲○○於91年間購買、被告辛○○○
    於93年2月5日購買後，迄今仍未塗銷，所有權應有部分之買
    賣固為不動產交易實務所常見，惟買賣標的設定高額抵押權
    仍願付費購買，且於買賣契約上未就該抵押權塗銷一事予以
    約定，購買後均未向出賣人請求塗銷抵押權各節，即與常情
    及經驗法則有違。又被告甲○○所提出其支付價金之證明（
    本院卷(二)131、132頁參照），其中91年8月5日、92年5月14
    日匯款各50萬元、70萬元均係匯入被告丙○○之子邱垂蔚在
    花蓮縣玉溪地區農會帳號0000000000000帳戶內，且被告甲○○之帳戶原本均為數萬元之小額存放，於匯款日前始出現
    大筆之匯入或現金存入；另被告辛○○○自承其在玉里買土
    地是因為玉里環境不錯，以後有機會可以蓋房子居住、養老
    （本院卷(三)243頁筆錄參照），詎其竟花費110萬元購買無法
    蓋屋居住之附表四之一所示土地所有權應有部分三分之一，
    且土地上尚設定高額抵押權，綜上各情節顯見被告丙○○與
    甲○○、甲○○與辛○○○間就附表四、四之一所示土地之
    買賣均與常情及經驗法則有違，原告主張其等間買賣及所有
    權移轉登記均為通謀虛偽意思表示，尚堪採信。
  (三)被告丙○○與甲○○間、甲○○與辛○○○間就附表四、四
    之一所示土地買賣及所有權移轉登記既均為通謀虛偽意思表
    示而屬無效，被告丙○○本即得請求被告甲○○、辛○○○
    塗銷所有權移轉登記，詎其怠於行使，原告為被告丙○○之
    債權人，為保全債權，自得依民法第242條規定代位被告丙○○請求塗銷登記，如主文第4、5項所示。（原告就此部分
    即先位聲明之請求既有理由，備位聲明本院即毋庸
    審酌）。
十四、按除別有規定外，確定之終局判決就經裁判之訴訟標的，
    有既判力，民事訴訟法第400條第一項定有明文。訴訟標的
    之法律關係，於確定之終局判決中經裁判者，當事人之一造
    以該確定判決之結果為基礎，於新訴訟用作攻擊防禦方法時
    ，他造應受其既判力之拘束，不得以該確定判決言詞辯論終
    結前，所提出或得提出而未提出之其他攻擊防禦方法為與該
    確定判決意旨相反之主張。（最高法院51年台上字第665號
    、42年台上字第1306號判例意旨可參）。故確定判決所生之
    既判力，除使當事人就確定終局判決經裁判之訴訟標的法律
    關係，不得更行起訴或為相反之主張外，法院亦不得為與確
    定判決意旨相反之裁判，始能避免同一紛爭再燃，以保護權
    利，維持法之安定及私法秩序，達成裁判之強制性、終局性
    解決紛爭之目的。本件原告丁○○、丑○○曾於88年間，依
    本件原證三至原證六協議書，請求被告丙○○將坐落花蓮縣
    玉里鎮○○段1232之6地號土地所有權應有部分三分之一移
    轉登記予原告丁○○，將同鎮段1232之5地號土地所有權應
    有部分三分之一移轉登記予原告丑○○，經判決敗訴確定在
    案，此經本院調閱本院88年度訴字第53號、花蓮高分院88年
    度上字第73號卷宗核閱無誤，原告丁○○、丑○○就前述請
    求，應受既判力之拘束，詎其等竟於本件中仍憑原證三至原
    證六協議書，依終止信託契約、民法第179條不當得利之法
    律關係為相同之請求，本院認為前案（指本院88年度訴字第
    53號事件）與本件中原告丁○○、丑○○所引用之法律依據
    看似固有不同（前者為原證三至原證六協議書之約定，後者
    為民法第179條規定），惟此乃實體法上請求權基礎之不同
    ，原告丁○○、丑○○所援引者均為原證三至原證六協議書
    之約定，只是前案單純依協議書之約定請求，本件則將協議
    書解為終止信託契約之證明，其等對原證三至原證六協議書
    性質之解釋前後不同，應屬攻擊防禦方法之一種，且本件所
    提攻擊防禦方法，為前訴訟得提出而未提出者，依據前述說
    明，原告丁○○、丑○○於此部分之請求，與前案確定判決
    屬同一事件，應為既判力效力所及，本件自不得再為請求。
    是原告先位聲明、之請求，並無理由。原告先位聲明
    、與備位聲明、相同，本院無再予審酌備位聲明、
    之必要。
十五、從而，原告依民法第227條第1項規定請求如主文第1項所
    示，依民法第87條第1項、第242條規定請求如主文第2至5項
    所示，依協議書之約定請求如主文第6項所示，為有理由，
    應予准許，逾此部分之請求為無理由，應予駁回。兩造均陳
    明願供擔保請准宣告假執行及免為假執行，就主文第1項部
    分，爰分別酌定相當擔保金額准許之，至於主文第2至6項部
    分，性質上均不適宜為假執行，暨原告其餘敗訴部分之假執
    行聲請，應併予駁回。
十六、本件事證已臻明確，兩造其餘攻擊防禦方法與舉證，均無
    礙勝負判斷，爰不一一論列，附此敘明。
十七、訴訟費用負擔之依據：民事訴訟法第79條、第85條第1項
    。
中　　華　　民　　國　　94　　年　　12　　月　　27　　日
                        臺灣花蓮地方法院民事庭
                            法      官  楊碧惠
上列正本證明與原本無異。
如對本判決不服，應於送達後20日內，向本院提出上訴狀（應抄
附繕本）。
中　　華　　民　　國　　94　　年　　12　　月　　27　　日
                            法院書記官　黃倪濱
